【裁判字號】    99,交聲,2
【裁判日期】    990531
【裁判案由】    違反道路交通管理處罰條例聲明異議
【裁判全文】
臺灣苗栗地方法院交通事件裁定           99年度交聲字第2號
原處分機關  交通部公路總局新竹區監理所苗栗監理站
異  議  人
即受處分人  甲○○
上列異議人即受處分人因違反道路交通管理處罰條例案件，對於
交通部公路總局新竹區監理所苗栗監理站於民國98年12月14日所
為之竹監苗字第裁54-F00000000號處分（原舉發案號：苗縣警交
字第F00000000 號），聲明異議，本院裁定如下：
    主  文
原處分撤銷。
甲○○不罰。
    理  由
一、原處分意旨略以：異議人即受處分人甲○○於民國98年9 月
    1 日2 時40分許，騎乘車牌號碼9FV-215 號重型機車行經苗
    栗縣竹南鎮○○○○路口處，為苗栗縣警察局竹南分局竹南
    派出所警員舉發「1.經監理站查詢持小型車駕駛執照駕駛重
    機車、2.車體變更（各項異動不依規定登記）」違規；嗣異
    議人於舉發通知單所載期限內到案申訴表示不服舉發，經原
    處分機關函請原舉發單位查覆後，認上開機車非異議人所有
    ，因此同意撤銷「車體變更」之裁罰，另「持小型駕駛執照
    駕駛重機車」之部分，本站仍認異議人有上開違規行為明確
    ，乃依道路交通管理處罰條例第22條第1 項第4 款暨違反道
    路交通管理事件統一裁罰基準及處理細則第41條第4 項規定
    ，於98年12月14日裁處異議人罰鍰新臺幣1,800 元，原處分
    並無不法等語。
二、異議意旨略以：異議人於98年9 月1 日深夜2 點多，因沒錢
    開汽車，不得已騎機車夜行，突遭警員不當臨檢；異議人由
    永貞路2 段綠燈合法左轉進入崁頂街，警員誤認異議人經公
    園路由東往西闖紅燈進入崁頂街，警員只開闖紅燈罰單1 張
    ，98年9 月24日突接此第2 張罰單，該罰單無本人親手簽名
    蓋章，為此向法院聲明異議，請求撤銷原處分等語。
三、按交通法庭認為聲明異議有理由者，應以裁定將原處分經聲
    明異議部分撤銷，並自為裁定，道路交通案件處理辦法第20
    條前段定有明文。次按汽車駕駛人之行為有下列情形之一，
    當場不能或不宜攔截製單舉發者，得對汽車所有人逕行舉發
    處罰：一闖紅燈或平交道。二搶越行人穿越道。三違規停車
    而駕駛人不在場。四不服指揮稽查而逃逸，或聞消防車、救
    護車、警備車、工程救險車之警號不立即避讓。五違規停車
    或搶越行人穿越道，經各級學校交通服務隊現場導護人員簽
    證檢舉。六行經設有收費站、地磅之道路，不依規定停車繳
    費或過磅。七其他違規行為經以科學儀器取得證據資料者。
    道路交通管理處罰條例第7 條之2 第1 項定有明文。本條項
    之立法體例，乃以第1 款至第6 款所規範之事由為列舉規定
    ，第7 款則以概括條款彌補列舉事由之不足。是執法機關如
    欲以逕行舉發之方式舉發交通違規，除有其他明文規定之情
    形外，均應符合本條項所規範之事由始得為之。倘非屬本條
    項各款所列舉之情形，自應以攔停舉發之方式為之，執法機
    關尚不得因執法便利、經濟之考量而任意違反，任以「逕行
    舉發」之方式舉發違規，置人民權益之保障及法律明文之規
    定於不顧。
四、經查：
(一)、本件原處分意旨認異議人於上揭時、地有領有小型車駕駛執
    照而駕駛重型機車之違規，固有苗栗縣警察局苗縣警交字第
    F00000000 號舉發違反道路交通管理事件通知單附卷可稽，
    上開違規事實且為異議人所不否認。惟上開舉發違反道路交
    通管理事件通知單掣開日期為98年9 月17日，非為異議人遭
    舉發違規之時間即98年9 月1 日，且該通知單上「收受通知
    聯者簽章」欄未有異議人之簽名，舉發警員亦無於該通知單
    上載明「拒簽拒收」字樣，並當場告知且記明其應到案時間
    及處所，而係於98年9 月24日將上開通知單送達予異議人收
    受，足認本件違規並非當場掣單舉發，而屬事後逕行舉發。
(二)、又異議人於聲明異議狀中陳稱：「此時乙○○○○肩背大型
    對講機連線驗證，貧女親口言明有汽車駕照騎機車等。賴警
    員主動示好其他罰單不開，只開闖紅燈1 張1,800 元．．此
    張98年9 月17日併苗警字第F00000000 號罰單，沒有貧女親
    手簽名蓋章」等語，核與證人即本件開立舉發通知單之警員
    賴文華於99年1 月14日本院調查時到庭具結證稱：：「（問
    ：為何當時未立刻開單？）因為我當時當警察不久，不知道
    該適用的法條」等語（見本院同上日期之訊問筆錄）大致相
    符。足徵舉發警員當場已得以對講機連線驗證，查悉異議人
    持有駕駛執照之情形，惟其並未告知異議人有「持小型車駕
    駛執照駕駛重型機車之違規行為」，且上開舉發通知單係員
    警嗣後查詢公路監理電腦系統後始補行開立，是本件顯屬事
    後逕行舉發之情形，已無疑義。
(三)、異議人於上揭時、地騎乘上開重型機車為警舉發闖紅燈違規
    之時，其並未持有重型機器腳踏車駕駛執照乙情，有公路監
    理電子閘門證號查詢機車駕駛人資料1 紙在卷足憑（見本院
    卷第24頁），而依道路交通管理處罰條例第22條第1 項第1
    款之規定，即屬領有小型車駕駛執照駕駛重型機器腳踏車之
    違規事實，惟此並非屬於道路交通管理處罰條例第7 條之2
    第1 項得逕行舉發之事項，且本件舉發警員既因異議人駕駛
    機車行經有燈光號誌管制之交岔闖紅燈之違規行為而當場攔
    檢，並當場製單舉發，可見異議人未有不服取締逃逸或拒絕
    出示其他證件之情形，則異議人縱另有持小型車駕駛執照駕
    駛重機車之違規，員警自應以適當方法查證而當場舉發，尚
    不得事後予以逕行舉發。然遍查卷內資料，並查無舉發警員
    有當場不能或不宜攔截製單舉發之情事，詎其未於當場製單
    舉發，僅憑事後查詢異議人之車籍資料而逕行舉發，其逕行
    舉發之法定程序即有違誤。從而，本件既屬不符合上開得為
    事後逕行舉發之情形，原處分單位逕予掣單舉發，於法自有
    未合，原處分機關不察，予以裁罰，顯非允當。
(四)、再按交通勤務警察或依法令執行交通稽查任務人員依前項規
    定舉發時，應告知駕駛人或行為人之違規行為及違反之法規
    。對於依規定須責令改正、禁止通行、禁止其行駛、禁止其
    駕駛者、補換牌照、駕照等事項，應當場告知該駕駛人或同
    車之汽車所有人，並於通知單記明其事項或事件情節及處理
    意見，供裁決參考，此觀諸違反道路交通管理事件統一裁罰
    基準及處理細則第11條第2 項規定自明。而依本件原處分機
    關據以裁罰之道路交通管理處罰條例第22條第1 項規定，原
    掣單舉發之員警應查明違規事實，當場告知駕駛人並禁止其
    行駛，始足符合法律所定之舉發程序。詎本件原掣單舉發之
    員警未當場查明違規事實，而係事後查詢公路監理電腦資料
    後始逕行舉發，原處分機關亦仍逕予裁罰，不無違誤，且此
    舉發法定程序之違誤，尚無從因原處分機關將前揭裁決書合
    法送達異議人，而可補正，併此敘明。
五、綜上所述，本件既屬不符合上開得為事後逕行舉發之情形，
    原處分單位逕予掣單舉發，於法自有未合，原處分機關不察
    ，對異議人遽為前開裁決，尚難認為允當，應認本件異議人
    之異議為有理由，而由本院將原處分撤銷，改諭知異議人不
    罰，以資適法。
六、據上論斷，應依道路交通管理處罰條例第87條第2 項，道路
    交通案件處理辦法第20條前段，裁定如主文。
中    華    民    國    99    年    5     月    31    日
                  交通法庭  法  官  周靜妮
以上正本證明與原本無異。
如不服本裁定應於送達後5 日內向本院提出抗告狀。
                            書記官  巫  穎
中    華    民    國    99    年    5     月    31    日

司法院資訊處製作；財團法人民間司法改革基金會備份。
